---
title: "De uitkomsten van de kansengelijkheidanalysis"
subtitle: "`r params$subtitle`"

params:
  subtitle: "Opleiding Onbekend"
  temp_dir: "temp"
  work_dir: "."


format:
  pdf:
    documentclass: article
    geometry: margin=1in
    fontsize: 11pt
    papersize: A4
    toc: false
execute:
  cache: false
    


---

```{r}
#| label: setup
#| echo: false
#| include: false

# Set knitr's root directory to the user's working directory
# This ensures all paths are resolved relative to where the user is working
knitr::opts_knit$set(root.dir = params$work_dir)
```


## Onderzoek naar kansengelijkheid

Het lectoraat Learning Technology & Analytics (LTA) van De Haagse Hogeschool heeft tot doel kansengelijkheid voor studenten te verhogen met behulp van learning analytics en inzet van learning technology.

Het lectoraat heeft een onderzoeksmethode ontwikkeld om te kunnen analyseren of er sprake is van bias in studiedata in relatie tot het succes van studenten, wat een indicatie kan zijn van een gebrek aan kansengelijkheid. Deze methode gebruikt prognosemodellen op basis van machine learning. Een prognosemodel is dus niet een doel op zich, maar het instrument voor een analyse van kansengelijkheid, ook wel een *fairness* analyse genoemd.

Over deze methode heeft de lector, Dr. Theo Bakker, zijn intreerede uitgesproken op 21 november 2024, getiteld: '[No Fairness without Awareness. Toegepast onderzoek naar kansengelijkheid in het hoger onderwijs. Intreerede lectoraat Learning Technology & Analytics.](https://zenodo.org/records/14204674)' [@Bakker.2024-intreerede]. Zie voor een verdere toelichting op het gehele onderzoeksprogramma: '[No Fairness without Awareness](https://www.dehaagsehogeschool.nl/onderzoek/kenniscentra/no-fairness-without-awareness)'.

## Conclusies

```{r}
#| echo: false
#| results: asis

# params$temp_dir is a relative path (e.g., "temp")
temp_path <- params$temp_dir
conclusions_list <- readRDS(file.path(temp_path, "conclusions_list.rds"))

wrapped <- mapply(
  function(title, text, i) {
    wrapped_text <- paste(strwrap(text, width = 80), collapse = "\n")
    glue::glue("{i}. **{title}**:\n{wrapped_text}\n")
  },
  names(conclusions_list),
  conclusions_list,
  seq_along(conclusions_list),
  SIMPLIFY = FALSE
)

cat(paste(wrapped, collapse = "\n"))


```

\newpage

```{r}
#| echo: false
#| fig-align: center
#| out.width: "70%"

# Since root.dir is set to work_dir, we can use the relative path
img_path <- file.path(params$temp_dir, "result_table.png")
knitr::include_graphics(img_path)
```

**Toelichting:**

-   $\providecolor{sqfill1}{HTML}{A84268}\providecolor{sqborder1}{HTML}{A9A9A9}\begingroup\setlength{\fboxsep}{1pt}\fcolorbox{sqborder1}{sqfill1}{\rule{0pt}{12pt}\rule{12pt}{0pt}}\endgroup$  Negatieve bias.
-   $\providecolor{sqfill2}{HTML}{9DBF9E}\providecolor{sqborder2}{HTML}{A9A9A9}\begingroup\setlength{\fboxsep}{1pt}\fcolorbox{sqborder2}{sqfill2}{\rule{0pt}{12pt}\rule{12pt}{0pt}}\endgroup$  Positieve bias.
-   $\providecolor{sqfill3}{HTML}{FCB97D}\providecolor{sqborder3}{HTML}{A9A9A9}\begingroup\setlength{\fboxsep}{1pt}\fcolorbox{sqborder3}{sqfill3}{\rule{0pt}{12pt}\rule{12pt}{0pt}}\endgroup$  Bias, maar de aantallen studenten zijn te laag om conclusies over een negatieve of positieve bias aan te verbinden.
-   $\providecolor{sqfill4}{HTML}{E5E5E5}\providecolor{sqborder4}{HTML}{A9A9A9}\begingroup\setlength{\fboxsep}{1pt}\fcolorbox{sqborder4}{sqfill4}{\rule{0pt}{12pt}\rule{12pt}{0pt}}\endgroup$  De bevoorrechte groep. Hiervan dient een eventuele bias nader bepaald te worden (NTB = Nader te bepalen). Dit is het geval als alle overige groepen binnen een variabelen een bias hebben.
-   We hanteren een minimum van 15 studenten per categorie binnen een variabele om een oordeel te geven.

